【裁判字號】    89,重訴,198
【裁判日期】    891130
【裁判案由】    塗銷抵押權登記
【裁判全文】
臺灣桃園地方法院民事判決  八十九年重訴字第一九八號
    原      告  甲○○
    原      告  丙○○○
    右二人共同
    訴訟代理人  黃秋田律師
    被      告  乙○○      住.
                            .
右當事人間塗銷抵押權登記事件，本院判決如左：
    主      文
被告應將坐落桃園縣龍潭鄉○○段第六三九地號、地目建、面積二六．三○平方公尺
；同段第六四○地號、地目建、面積九二．九五平方公尺；同段第六四三地號、地目
建、面積五四．七八平方公尺及同段第六四四地號、地目建、面積五八．○九平方公
尺等四筆土地，以桃園縣大溪地政事務所六八年溪字第○○五一九七號收件，於民國
六十八年四月十八日登記，債務人為曾繁添，所設定權利價值：新臺幣柒佰貳拾萬元
（設定權利範圍：全部），存續期間自六十八年四月十三日至六十九年四月十二日止
，清償日期為六十九年四月十二日之抵押權登記予以塗銷。
訴訟費用由被告負擔。
    事      實
甲、原告方面：
    一、聲明：如主文所示。
    二、陳述：
    （一）坐落桃園縣龍潭鄉○○段第六三九地號、地目建、面積二六．三○平方公
          尺、同段第六四○地號、地目建、面積九二．九五平方公尺、同段第六四
          三地號、地目建、面積五四．七八平方公尺及同段第六四四地號、地目建
          、面積五八．○九平方公尺等四筆土地，由原告等分別於民國八十二年間
          以共有物分割為由，及於民國七十九年以拍賣為由取得所有。惟原告等取
          得上開土地時，發現該土地已由第三人曾繁添於民國六十八年間設定抵押
          權予被告乙○○以為共同擔保，依相關土地謄本記載，該抵押權設定登記
          係於「民國六十八年四月十八日由桃園縣大溪地政事務所以溪字第○○五
          一九七號收件登記，其權利價值為新臺幣七百二十萬元，存續期間自民國
          六十八年四月十三日起至民國六十九年四月十二日止，清償日期則在民國
          六十九年四月十二日」（原證一）原告為謀系爭土地之善用，曾以土地登
          記簿謄本上所載之被告地址委請律師發函請被告出面處理相關事宜（原證
          二），詎竟遭以住址不全而退回（原證三）。嗣又委請律師代函香港政府
          入境事務處（該處職掌同我國戶政事務所，原證四）要求提供被告乙○○
          之身分證明文件及所在地地址證明文件，亦無效果。
    （二）依民法第八百八十條規定：「以抵押權擔保之債權，其請求權已因時效而
          消滅，如抵押權人，於消滅時效完成後，五年內不實行抵押權者，其抵押
          權消滅。」而依民法第一百二十五條規定：「請求權，因十五年間不行使
          而消滅。」經查，本件系爭抵押權之清償日期為六十九年四月十二日，依
          法該抵押權在八十九年四月十二日早已因罹於時效而消滅。再依者見解：
          「抵押權消滅後，抵押權人自負有塗銷抵押權登記之義務，法律就此雖無
          明文，然此為當然之理．．．．抵押物所有人自得本於民法第七百六十七
          條規定，請求塗銷抵押權登記，以排除其妨害。」（原證六）從而，原告
          應有權依民法第七百六十七條之規定，請求塗銷系爭抵押權登記，以排除
          妨害可明。
    （三）又依民法第九十七條規定：表意人非因自己之過失不知相對人之姓名、居
          所者，得依民事訴訟法公示送達之規定，以公示送達為意思表示之通知。
          」及民事訴訟法第一百四十九條公示送達之規定，本件被告之送達處所既
          有不明，且原告已盡搜尋之義務，已如前述，從而原告自得聲請鈞院准予
          對被告為公示送達可明。
    三、證據：提出土地登記簿謄本四份、龍潭六支郵局第九一號存證信函影本一份
        、退件信函影本一份、香港入境事務處網頁歡迎辭影本一份、香港入境事務
        處函影本一份、謝在全民法物權論下冊第一百二十七頁影本一份為證。
乙、被告方面：
    被告未於言詞辯論期日到場，亦未提出書狀作何聲明或陳述。
    理    由
一、被告乙○○未於言詞辯論期日到場，核無民事訴訟法第三百八十六條各款所列情
    形，爰依原告之聲請，由其一造辯論而為判決。
二、按民事事件，涉及香港或澳門者，類推適用涉外民事法律適用法。涉外民事法律
    適用法未規定者，適用與民事法律關係最重大牽連關係地法，為香港澳門關係條
    例第三十八所明定。又按關於物權依物之所在地法，涉外民事法律適用法第十條
    第一項亦有明文規定。經查，本件被告係香港地區之居民，原告則為中華民國人
    民，而本件原告請求塗銷抵押權之訴訟，係屬物權之爭訟，依前開規定，係依物
    之所在地法，而系爭土地四筆均位於本院轄區，故應依本國法律以為準據法，先
    予明。
三、原告起訴主張：坐落桃園縣龍潭鄉○○段第六三九地號、地目建、面積二六．三
    ○平方公尺、同段第六四○地號、地目建、面積九二．九五平方公尺、同段第六
    四三地號、地目建、面積五四．七八平方公尺及同段第六四四地號、地目建、面
    積五八．○九平方公尺等四筆土地，由原告等分別於民國八十二年間以共有物分
    割為由，及於民國七十九年以拍賣為由取得所有。惟原告等取得上開土地時，發
    現該土地已由第三人曾繁添於民國六十八年間設定抵押權予被告乙○○以為共同
    擔保，依相關土地謄本記載，該抵押權設定登記係於「民國六十八年四月十八日
    由桃園縣大溪地政事務所以溪字第○○五一九七號收件登記，其權利價值為新臺
    幣七百二十萬元，存續期間自民國六十八年四月十三日起至民國六十九年四月十
    二日止，清償日期則在民國六十九年四月十二日」原告為謀系爭土地之善用，曾
    以土地登記簿謄本上所載之被告地址委請律師發函請被告出面處理相關事宜，詎
    竟遭以住址不全而退回。嗣又委請律師代函香港政府入境事務處（該處職掌同我
    國戶政事務所）要求提供被告乙○○之身分證明文件及所在地地址證明文件，亦
    無效果之事實，業據原告提出與其所述相符之土地登記簿謄本四份、龍潭六支郵
    局第九一號存證信函影本一份、退件信函影本一份、香港入境事務處網頁歡迎辭
    影本一份、香港入境事務處函影本一份為證，被告既未到場爭執亦未提出書狀以
    供審酌，自堪信原告之主張為真實。
四、按以抵押權擔保之債權，其請求權已因時效而消滅，如抵押權人於消滅時效完成
    後，五年內不實行抵押權者，其抵押權消滅，民法第八百八十條定有明文。而依
    民法第一百二十五條規定：「請求權，因十五年間不行使而消滅。」經查，本件
    系爭抵押權之存續期間係自六十八年四月十三日起至六十九年四月十二日止，而
    以抵押權存續期間屆滿日即六十九年四月十二日作為被告對於原告之債權請求權
    之時效起算日，一般債權依民法第一百二十五條規定係適用十五年之時效，則至
    八十四年四月十一日止，被告之債權請求權已逾十五年時效期間而消滅，且被告
    於時效消滅完成後迄今即本件起訴日之八十九年七月三日，已逾五年而仍未實行
    抵押權，依據民法第八百八十條規定，被告之抵押權應已消滅。茲被告並未就系
    爭抵押權聲請實行，則其抵押權揆諸前揭規定自應已消滅無疑，被告自應將該抵
    押權登記塗銷。
五、從而，原告依民法第七百六十七條之規定據以提起本訴，請求被告塗銷系爭抵押
    權登記，以排除妨害，即無不合，應予准許。
六、據上論結，本件原告之訴為有理由，依民事訴訟法第三百八十五條第一項前段、
    第七十八條，判決如主文。
中      華      民        國    八十九    年    十一    月      三十    日
                                    臺灣桃園地方法院民事第二庭
~B法      官  游紅桃
右為正本係照原本作成
如對本判決上訴應於判決送達後廿日內向本院提出上訴狀
中      華      民      國    八十九    年     十二     月      五      日
~B法院書記官  徐永本


司法院資訊處製作；財團法人民間司法改革基金會備份。
